臺灣高雄地方法院民事判決　　　　　　　　　　　　九十二年度訴字第三○九四號
　　原　　　告　　庚○○○
　　訴訟代理人　　王仁聰律師
　　複　代理人　　林維毅律師
　　　　　　　　　己○○律師
　　被　　　告　　乙○○
　　訴訟代理人　　辛○○
　　被　　　告　　戊○○○
　　被　　　告　　丙○○
　　被　　　告　　丁○○
　　被　　　告　　甲○○
右當事人間分割共有物事件，本院於民國九十三年四月八日言詞辯論終結，判決如左
：
    主    文
兩造共有坐落於高雄縣內門鄉○○○段第一一六０地號，地目：田，面積陸仟壹佰參
拾平方公尺之土地准予分割。其分割之方法為：如附圖編號Ａ、Ｂ所示面積合計壹仟
零肆平方公尺土地分歸被告乙○○取得，如附圖編號Ｃ所示面積伍佰零貳平方公尺土
地分歸被告甲○○取得，如附圖編號Ｄ所示面積伍佰零參平方公尺土地分歸被告丙○○取得，如附圖編號Ｅ所示面積伍佰零參平方公尺土地分歸被告丁○○取得，如附圖
編號Ｆ所示面積伍佰零參平方公尺土地分歸被告戊○○○取得，如附圖編號Ｇ所示面
積參仟壹佰壹拾伍平方公尺土地分歸原告取得。
訴訟費用由被告乙○○負擔六分之一，由被告甲○○、丙○○、丁○○、戊○○○各
負擔十二分之一，餘由原告負擔。
    事實及理由
一、本件被告丙○○、甲○○經合法通知，均無正當理由而未於言詞辯論期日到場，
    均核無民事訴訟法第三百八十六條各款所列情形，爰依原告聲請，由其一造辯論
    而為判決。
二、原告主張：坐落於高雄縣內門鄉○○○段一一六０地號，地目田，面積六千三百
    一十一平方公尺之土地（以下簡稱系爭土地），為兩造六人所共有，伊之應有部
    分為六三一一分之三二０七，被告乙○○之應有部分為一八九三三分之三一０四
    ，被告戊○○○、丙○○、丁○○、甲○○之應有部分各為一八九三三分之一五
    五二。而系爭土地依其使用目的，並非不能分割，且兩造並無不分割之特約，亦
    無農業發展條例第十六條不得分割之情形，惟經伊與被告協商分割事宜，無法達
    成協議，爰依民法第八百二十三條、第八百二十四條之規定，請求將系爭土地以
    東西向線分割為南、北二部分，並將南面合於其應有部分者分由伊取得等語。
三、被告乙○○、戊○○○、丁○○均同意分割系爭土地，且對原告所提分割方案無
    異議。被告丙○○、甲○○均未於言詞辯論期日到場，亦未以書狀作何聲明或陳
    述。
四、按共有人得隨時請求分割共有物，但因物之使用目的不能分割或契約定有不可分
    割之期限者，不在此限；又共有物之分割，依共有人協議之方法行之，分割之方
    法不能協議者，法院得依任何共有人之聲請，以原物分配於各共有人，民法第八
    百二十三條第一項、第八百二十四條第一項第一款分別定有明文。次按每宗耕地
    分割後每人所有面積未達○‧二五公頃者，不得分割，但本條例中華民國八十九
    年一月四日修正施行前之共有耕地，得分割為單獨所有，農業發展條例第十六條
    本文及其但書第四款定有明文。又按定共有物分割之方法，固可由法院自由裁量
    ，但亦須以其方法適當者為限，應斟酌當事人之聲明，各共有人之利害關係，並
    共有物之性質、價格、利用價值及分割後之經濟效益，而為適當之分配，要以維
    持全體共有人之公平為標準（最高法院五十一年台上字第一六五九號判例、七十
    八年台上字第二一四一號判決參照）。
五、經查，系爭土地依其使用目的，非不能分割，而兩造間亦無不能分割之約定，惟
    兩造無法達成分割協議等事實，為原告及到場被告所不爭，且本件前經本院旗山
    簡易庭調解不成立，亦有本院九十一年度旗調字第三一號卷可稽。其次，系爭土
    地之使用分區係屬山坡地保育區，此有土地登記謄本在卷可按，核屬農業發展條
    例所稱之耕地，而原告之應有部分為六三一一分之三二０七，依上開謄本所載面
    積計算，其分割可得之土地面積當超逾０．二五公頃（6311平方公尺ｘ3207/631
    1=  3207平方公尺，約0.32公頃）；又被告乙○○、戊○○○、丁○○、丙○○
    、甲○○於八十八年十一月二十七日因繼承而各取得系爭土地應有部分一八九三
    三分之三一０四（乙○○部分）及一八九三三分之一五五二（其餘被告），亦有
    上開謄本可按，足認系爭土地於上開條例八十九年一月四日修正施行前即為共有
    之耕地。準此，依上開條例第十六條本文及但書第四款之規定，系爭土地自無不
    得分割之限制。據上，原告訴請分割系爭土地，依民法第八百二十三條第一項、
    第八百二十四條第一項第一款規定，並無不合，應予准許。另系爭土地現行登記
    面積為六千三百一十一平方公尺，惟依地籍圖實測之面積為六千一百三十平方公
    尺，此有複丈成果圖在卷可考，兩者之誤差值未達原登記面積之十分之二，依土
    地法第六十三條、地籍測量實施規則第二百三十二條意旨，應先由兩造依實測結
    果辦理面積更正，本件並以該實測面積為裁判分割之基準，併予敘明。
六、再查，系爭土地之四圍均為農牧用地，東面鄰接丘陵，南面毗鄰他人私有土地，
    其上種植椰子樹，西面及北面均鄰接產業道路，路外均為雜草堆，而系爭土地如
    附圖Ｇ所示部分現由原告交與訴外人林開春種植荔枝樹，如附圖Ａ、Ｂ、Ｃ、Ｄ
    、Ｅ、Ｆ所示部分則由被告管理、使用中，亦栽植荔枝樹，此經本院會同地政人
    員勘驗現場，製有勘驗筆錄及複丈成果圖附卷可憑（第五一至第五七頁）。本院
    審酌原告及到場被告之意願、系爭土地之使用現狀、土地格局之方整性、通行有
    無障礙及分割後之價值、經濟效益等情狀，認以如附圖所示之分割方法，即編號
    Ｇ部分面積為三千一百一十五平方公尺，分歸予原告取得，編號Ａ、Ｂ部分面積
    合計為一千零四平方公尺，分歸予被告乙○○取得，編號Ｃ部分面積為五百零二
    平方公尺；編號Ｄ部分、Ｅ部分、Ｆ部分面積各為五百零三平方公尺，依序分歸
    予被告甲○○、丙○○、丁○○、戊○○○取得，應為最適當、公允之方法。
七、綜上所述，原告本於共有人之地位，請求被告五人就兩造共有之系爭土地予以分
    割，為有理由，本院因而准予如主文所示之分割方案為分割。
八、按分割共有物之訴訟，為形式之訴訟事件，本質上乃非訟事件，且分割結果對兩
    造均屬有益，訴訟費用不宜單獨命一造負擔，本院爰審酌兩造利害關係，由兩造
    比例負擔，附此敘明。
九、據上論結，原告之訴為有理由，依民事訴訟法第三百八十五條第一項前段、第七
    十九條、第八十一條第二款、第八十五條第一項但書，判決如主文。
中　　　華　　　民　　　國　　九十三　　年　　四　　月　　三十　　　　　日
　　                                臺灣高雄地方法院民事第一庭
~B法　　　官  甯　馨
右為正本係照原本作成。
如不服本判決，應於送達後廿日內，向本院提出上訴狀並表明上訴理由，如於本判決
宣示後送達前提起上訴者，應於判決送達後十日內補提上訴理由書（須附繕本）。
中　　　華　　　民　　　國　　九十三　　年　　四　　月　　三十　　　　　日
~B法院書記官　林麗文
